臺北高等行政法院判決　　　　　　　　　　　　　　九十一年度訴字第四九五三號
　　　　　　　　　　　　　　　.
　　原　　　告　泉億製罐機械有限公司
　　代　表　人　甲○○董事長.
　　訴訟代理人　丙○○
　　被　　　告　經濟部智慧財產局
　　代　表　人　蔡練生（局長）
　　訴訟代理人　戊○○兼送達.
　　　　　　　　丁○○
　　參　加　人　林德勝製罐機械股份有限公司
　　代　表　人　乙○○董事長.
　　訴訟代理人　己○○
右當事人間因新型專利異議事件，原告不服經濟部中華民國九十一年十月一日經訴字
第○九一○六一二二三一○號訴願決定，提起行政訴訟，經本院裁定命參加人獨立參
加訴訟，本院判決如左：
    主  文
原告之訴駁回。
訴訟費用由原告負擔。
　　事  實
一、事實概要：
    原告於民國八十七年六月二十三日以「半自動下封型封罐機之結構改良」（下稱
    系爭案）向被告前身即中央標準局（八十八年一月二十六日改制為經濟部智慧財
    產局）申請新型專利，經其編為第00000000號審查，准予專利。公告期
    間，參加人提出異議，經被告以九十一年五月十七日（九一）智專三（三）○五
    ○五四字第○九一八九○○一一九八號審定書為異議成立之處分，原告不服，提
    起訴願，經遭決定駁回，遂向本院提起行政訴訟。
二、兩造聲明：
　(一)原告聲明：
    1.訴願決定及原處分均撤銷。
    2.訴訟費用由被告負擔。
  (二)被告聲明：
    1.駁回原告之訴。
    2.訴訟費用由原告負擔。
  (三)參加人聲明：
    1.駁回原告之訴。
    2.訴訟費用由原告負擔。
三、兩造之爭點：系爭案是否有違核准審定時專利法第九十八條第二項之規定而不符
    新型專利要件？
　(一)原告主張之理由：
    1.專利法第一百零五條準用第四十四條第四項規定，專利申請人補充或修正說明
      書或圖式，除不得變更申請案之實質外，如其補充或修正係在新型專利案審定
      公告後提出者，尚須具備法定之要件，如有關申請範圍過廣、誤記之事項或不
      明瞭之記載等情形始得為之。系爭案乃「半自動下封型」，因專利範圍僅提到
      環向等距之六具捲臂組，而未規範到半自動下封型之特性，因此其專利範圍可
      能過廣，而且若無「馬達聯結離合器之飛輪」，則就無法達成系爭案之「加工
      一件則停止轉動，而於置工件時，以手工方式，導正工件之加工位置之重要功
      能」，何況修正之內容皆見諸於創作說明書中，且圖式亦未改變，這完全符合
      專利法第四十四條之規定把範圍過廣及不明瞭之處加以限制及澄清，更絕無實
      質變更而有異於原核准公告系爭案之原意之情事，應准予以修正。
    2.專利法第九十七條及第九十八條第一項明定，凡對物品之形狀構造或裝置，而
      可供產業上利用者，得依法申請取得新型專利，但原處分及訴願決定認系爭案
      於開始即為習用技術之上封型封罐機，有六具式捲臂組，而稱其乃為熟習該項
      技術者所能輕易完成，且未能增進功效，為專利法第九十八條第二項所規定，
      而為異議成立之處分，完全未考慮習式或公告之第00000000號「自動
      封罐機之改良」新型專利案（下稱引證案），其並無「加工一件則停止轉動，
      等待置料再加以手工導正工件之功能」就認為系爭案未能增進功效，而為異議
      成立亦屬率斷。
    3.專利法第九十八條第一項為新穎性之規定，第二項為進步性之規定，但有無進
      步性之問題，僅於有新穎性問題發生時才產生，而上述立場亦為被告之一貫見
      解及主張。雙方對於新穎性所採一致立場均稱並無新穎性之問題，訴願決定亦
      認在於進步性之問題，如此見解卻違背被告一貫立場，也就是既無新穎性之問
      題，何來進步性問題之產生。
    4.被告曾質問原告何謂「上封型」，何謂「下封型」，由此可知於審查時，並未
      能充分了解系爭案，因為原告一直強調為下封型，乃因下封型才能作一支停一
      支，而等待下料而予導正，而避免不良品之發生，如此功能為上封型所欠缺，
      在此原告強調系爭案之創作的確對於中小型產量之工廠於降低成本，增進品質
      ，提高競爭力具有莫大的功效。
    5.專利法第一百零三條第二項規定，新型專利權範圍以說明書所載之申請專利範
      圍為準，必要時，得審酌說明書及圖式，而系爭案確有准專利之價值已如前述
      ，惟若其專利範圍過廣，則被告應准原告做修正，因為如此之修正完全符合專
      利法第一百零五條準用第四十四條第四項規定，又專利權受禁反言之限制，系
      爭案專利權不及於上封型封罐機已相當明確，因此被告及參加人對於系爭案之
      專利範圍過廣之疑慮實屬多餘，即便不修正，亦不會造成專利範圍過廣之情事
      。
　(二)被告主張之理由：
  　專利法第一百零三條第二項規定「新型專利權範圍，以說明書所載之申請專利範
    圍為準。必要時，得審酌說明書及圖式」，但系爭案九十年一月二十一日之公告
    本申請專利範圍「其特徵在於：封罐轉盤上設有環向等距之六具捲封臂組」已明
    確界定，並無參酌說明書之必要，系爭案九十年七月五日所提申請專利範圍修正
    本，明顯將其特徵實質轉向「馬達聯結離合器之飛輪」而和原公告本不符，確有
    變更原申請實質之情事，故被告不准其修正。系爭案九十年一月二十一日公告本
    申請專利範圍僅一項（修正本另增列第二項、第三項）並無「馬達聯結離合器之
    飛輪」等構造特徵之標的，系爭案封罐轉盤上設有環向等距之六具捲臂組則為熟
    習該項技術者依引證一、三、四等習知技術所能輕易完成且未能增進功效，不具
    進步性。
  (三)參加人主張之理由：
　　1.原告已自承『本系爭案乃「半自動下封型」，因專利範圍僅提到「環向等距之
      六具捲臂組」，而未規範到「半自動下封型」之特性，因此其專利範圍可能過
      廣』；更何況其九十年一月二十一日核准公告之原「申請專利範圍」，僅為一
      獨立項，且具體載明「其特徵在於：土（封）罐轉盤上設有環向等距六具捲封
      臂組，以利捲封密合度及生產效率提升者」，即其主要結構特徵僅界定在於「
      土（封）罐轉盤上設有環向等距六具捲封臂組」部分，而其九十年七月五日所
      提之「申請第00000000號申請專利範圍」竟擴大修正為除包括一獨立
      項外，並增加二附屬項，且其獨立項已將其特徵擴大為「其特徵在於：封罐轉
      盤上設有環向等距之六具捲封臂組，台身設有馬達，該馬達聯結離合器之飛輪
      ，使馬達可藉離合器來驅動封罐轉盤旋轉進行加工，或在離合器空轉下使封罐
      轉盤能被停止來進行換罐（桶）導正作業，以利捲封密合度及生產效率提升者
      。」，即其九十年七月五日新修正之申請專利範圍，除其原來所載之特徵「封
      罐轉盤上設有環向等距之六具捲封臂組」外，另又增加原來所未載入之「台身
      設有馬達，該馬達聯結離合器之飛輪，使馬達可藉離合器來驅動封罐轉盤旋轉
      進行加工，或在離合器空轉下使封罐轉盤能被停止來進行換罐（桶）導正作業
      」等部分特徵，並增入第二項及第三項附屬項，顯已將原核准專利之特徵擴張
      ，而顯已變更原申請案之實質內容，而有違八十九年十一月三日審定核准時所
      應適用之八十三年一月二十一日修正公布之專利法第一百零五條準用同法第四
      十四條第四項之規定，則本件被告原處分於九十一年五月十七日（九一）智專
      三（三）○五○五四字第○九一八九○○一一九八號專利異議審定書之審定理
      由第（二）所為『（二）系爭案於九十年七月五日所提申請專利範圍修正本與
      九十年一月二十一日之公告本比較主要係於申請專利範圍第一項添加「…馬達
      聯結離合器之飛輪…」及另外增列申請專利範圍第二項、第三項，已變更實質
      內容，不予修正，本異議案依公告本審查』，於法並無不合；而原告指稱『…
      修正之內容皆見諸於創作說明書中，且圖式亦未改變。這完全符合專利法第四
      十四條之規定把範圍過廣及不明瞭之處加以限制及澄清，更絕無實質變更而有
      異於原核准公告「半自動下封型」之原意之情事』云云，顯與上述事實不符，
      自無足採。
    2.參加人於九十年四月十九日對系爭案提出異議，爭議之標的為該系爭案公告中
      之申請專利範圍獨立項所載特徵之「土（封）罐轉盤上設有環向等距之六具捲
      封臂組」之結構，為已見於引證案、引證案答辯書所附之比較圖；及被告八十
      七年十一月二十五日台專（判）○二○一六字第一四二○○九號專利異議審定
      書所載已公開之習用技術，此已為原告所不爭，則系爭案顯有違核准公告時專
      利法第九十八條第二項之規定，業經原處分及訴願決定認定在案。至於原告於
      異議案審理程序中依專利法第一百零五條準用同法第四十四條第四項之規定固
      得修正申請案之申請專利範圍，但以「不得變更申請案之實質」為原則，本件
      原告所有之系爭公告中之專利案既已有違審定核准公告時專利法第九十八條第
      二項之規定，已如上述，則其於訴願及本件起訴理由所主張之修正申請專利範
      圍之爭議事實上並不能排除其上述違反專利法第九十八條第二項規定之事實，
      更何況原告九十年七月五日所提申請專利範圍修正本顯已變更九十年一月二十
      一日核准公告之實質內容而於法不合，不准予修正，從而原處分於法顯無不合
      。
　　理  由
一、系爭案申請日為八十七年六月二十三日，被告於八十九年十一月三日審定准予專
    利，系爭案是否有無應不予專利之原因，應以核准審定時所適用之八十三年一月
    二十一日修正公布之專利法為斷，合先明。
二、次按稱新型者，謂對於物品之形狀、構造或裝置之創作或改良（系爭案核准審定
    時專利法第九十七條參照），同法第九十八條第二項規定：「新型係運用申請前
    既有之技術或知識，而為熟習該項技術者所能輕易完成且未能增進功效時，雖無
    前項所列情事，仍不得依本法申請取得新型專利。」依卷附系爭案九十年一月二
    十一日公告新型專利說明書之記載，系爭案申請專利範圍為：一種半自動下封型
    封罐（桶）機之結構改良，其封罐機構係由封罐轉盤、捲封臂、捲封頂塊、捲輪
    、滑輪座、捲封凸輪等等所組成，藉由兩組斜齒輪之齒數比不同，於轉動時使捲
    封凸輪帶動骨輪座，並驅動捲封頂塊壓迫設有捲輪之捲封臂，促使捲輪進出作動
    以達封罐之效果；其特徵在於：封罐轉盤上設有環向等距之六具捲封臂組，以利
    捲封密合度及生產效率提升者。原告雖主張系爭案申請專利範圍僅提到環向等距
    之六具捲臂組，而未規範到半自動下封型之特性，因此其專利範圍可能過廣，而
    且若無「馬達聯結離合器之飛輪」，則就無法達成系爭案之「加工一件則停止轉
    動，而於置工件時，以手工方式，導正工件之加工位置之重要功能」，何況修正
    之內容皆見諸於創作說明書中，且圖式亦未改變，完全符合專利法第四十四條之
    規定把範圍過廣及不明瞭之處加以限制及澄清，更絕無實質變更而有異於原核准
    公告系爭案之原意之情事，應准予以修正等等。但查，系爭案於九十年七月五日
    所提申請專利範圍修正本與九十年一月二十一日之公告本比較，主要係於申請專
    利範圍第一項添加「：：台身設有馬達，該馬達聯結離合器之飛輪，使馬達可藉
    離合器來驅動封罐轉盤旋轉進行加工，或在離合器空轉下使封罐轉盤能被停止來
    進行換罐（桶）導正作業：：」及另外增列申請專利範圍第二項及第三項。系爭
    案上述修正申請專利範圍已增加原有申請專利範圍所無之馬達聯結離合器之飛輪
    之構件，以達到使馬達可藉離合器來驅動封罐轉盤旋轉進行加工，或在離合器空
    轉下使封罐轉盤能被停止來進行換罐（桶）導正作業功用，已變更原有申請專利
    範圍技術特徵在於封罐轉盤上設有環向等距之六具捲封臂組，以及利於捲封密合
    度及生產效率提升之技術功效，其另外增列原有申請專利範圍所無之第二項及第
    三項附屬項，使原有申請專利範圍之構件、空間組態及技術效用發生變更，已屬
    變更實質內容，被告不准予以修正，而依公告本審查，核無不合，原告主張其修
    正未變更實質內容一節，非屬可採。
三、次查，引證案為八十五年八月二十一日公告之第00000000號「自動封罐
    機之改良」新型專利案，引證案於其申請專利範圍第一項業已揭露自動封罐機構
    係將輾壓裝置內部之捲輪工件改成等距六具式之設置，藉以增加與罐蓋及罐體接
    觸輾壓之效率，並使兩者之封合更為緊密平整之技術特徵，系爭案雖係半自動「
    下封型」封罐機之結構改良，與引證案係「上封型」自動封罐機之結構改良其構
    件組成有所差異。但引證案已於其技術內容揭露將輾壓裝置內部之捲輪工件改成
    等距六具式之設置，藉以增加與罐蓋及罐體接觸輾壓之效率，並使兩者之封合更
    為緊密平整之技術特徵，依引證案之先前技術以熟習該項技術領域之人亦可輕易
    將之應用於「下封型」封罐機之結構改良，系爭案所達成之以利捲封密合度及生
    產效率提升，均在引證案技術特徵已可預期之功效範圍，自不能謂有功效之增進
    而具進步性。又系爭案技術特徵之功效依其專利說明書申請專利範圍之記載，並
    非在「加工一件則停止轉動，等待置料再加以手工導正工件之功能」，原告主張
    其就此部分之功能較引證案具有功效之增進一節，核非可採。
四、綜上所述，被告以系爭案係運用申請前既有之技術或知識，而為熟習該項技術者
    所能輕易完成且未能增進功效者，不具進步性而為異議成立之處分，於法並無不
    合，訴願決定予以維持，亦屬妥適，原告主張前詞，請求撤銷訴願決定及原處分
    ，為無理由，應予駁回。至本件其他引證證據因與判斷結論不生影響，爰不一一
    論述，併此明。
據上論結，本件原告之訴為無理由，爰依行政訴訟法第九十八條第三項前段，判決如
主文。
中　　　華　　　民　　　國　　九十三　　年　　　四　　　月　　　一　　　日
                        臺 北 高 等 行 政 法 院   第 二 庭
                                           審 判 長 法  官　姜素娥
                                                    法  官　林文舟
                                                    法  官　陳國成
右為正本係照原本作成。
如不服本判決，應於送達後二十日內，向本院提出上訴狀並表明上訴理由，如於本判
決宣示後送達前提起上訴者，應於判決送達後二十日內補提上訴理由書（須按他造人
數附繕本）。
中　　　華　　　民　　　國　　九十三　　年　　　四　　　月　　　二　　　日
  　　　　　　　　　　　　　　　　　　　　          書記官　王英傑
